【裁判字號】    98,訴,1037
【裁判日期】    990310
【裁判案由】    債務人異議之訴
【裁判全文】
臺灣彰化地方法院民事判決  98年度訴字第1037號
原      告  丁○○
訴訟代理人  丙○○
            乙○○
被      告  戊○○
訴訟代理人  甲○○
上列當事人間請求債務人異議之訴事件，本院於民國99年2月24
日言詞辯論終結，判決如下：
    主      文
本院九十八年度司執字第三五七五○號拍賣抵押物強制執行事件
所為之強制執行程序應予撤銷。
訴訟費用新臺幣壹萬零玖佰元由被告負擔。
    事實及理由
一、原告起訴主張：被告與訴外人甲○○、訴外人即原告之子丙
    ○○於97年間一同前往原告位於彰化縣二林鎮趙甲里安殿巷
    7號，以要借款新臺幣（下同）100萬元予丙○○為由，要求
    原告以自己名義為借款人，先簽立借據1紙（下稱系爭借據
    ），再提供土地作為擔保，否則不願交付借款。丙○○並當
    場表示願提供原告所有如附表所示土地（下稱系爭土地）作
    為擔保，然被告表示需先查明該土地現值能否足額擔保，故
    要求原告提供系爭土地之所有權狀、原告之印鑑及印鑑證明
    ，以查明系爭土地現值，被告並向原告稱辦理抵押權設定後
    3日內願交付100萬元借款。詎被告持文件就上開土地辦理12
    0萬元之最高限額抵押權（下稱系爭抵押權）後，始終未交
    付100萬元借款予原告或丙○○。嗣原告於98年11月間接獲
    本院98年度司拍字第388號民事裁定，經聲請閱卷後始發現
    被告以系爭借據及設定抵押權登記文件，向本院聲請拍賣抵
    押物裁定，並以該裁定聲請強制執行，查封原告所有系爭土
    地，然原告否認有收到所借款項，為此，爰依強制執行法第
    14條規定，提起本件債務人異議之訴，請求排除強制執行等
    語。並聲明：本院98年度司執字第35750號拍賣抵押物強制
    執行案件就原告所有如附表所示土地所為之強制執行程序應
    予撤銷。
二、被告則以：其確實並未交付100萬元借款予原告，然此係因
    丙○○前於95、96年間，積欠被告及其前夫甲○○120萬元
    ，經被告及甲○○一再向丙○○催討債務，丙○○始於97年
    10月間帶同被告與甲○○一起前往原告住處，原告因父子關
    係及丙○○之遊說，遂同意提供系爭土地設定抵押權予被告
    ，被告及甲○○因無法確信原告之土地有無設定其他抵押權
    ，故要求原告簽立系爭借據，保證或承擔其子丙○○之債務
    ，原告並介紹土地代書辦理抵押權設定。然98年起，丙○○
    仍未履行債務，被告聲請拍賣抵押物並無不合等語，資為抗
    辯。並聲明：原告之訴駁回。
三、原告主張其所有之系爭土地於98年1月23日登記設定120萬元
    之最高限額抵押權予被告，其並簽立系爭借據予被告。嗣被
    告向本院聲請裁定准許拍賣抵押物，經本院以98年度司拍字
    第388號裁定准許，被告並據以聲請就系爭土地為強制執行
    ，經本院以98年度司執字第35750號強制執行事件執行查封
    在案，該事件尚未終結等情，有系爭借據、抵押權設定契約
    書、他項權利證明書、本院98年度司拍字第388號民事裁定
    及本院民事執行處函文等件在卷可稽，並經本院依職權調取
    本院98年度司拍字第388號民事卷宗、98年度司執字第35750
    號執行卷宗核閱屬實，且為被告所不爭執，堪信為真實。
四、原告主張上開抵押權設定之原因，係要向被告借貸100萬元
    ，然被告並未交付100萬元借款，是以兩造間並無任何債權
    債務關係存在等情，則為被告所否認，並以上開情詞置辯。
    經查：
（一）按執行名義無確定判決同一之效力者，於執行名義成立前
      ，如有債權不成立或消滅或妨礙債權人請求之事由發生，
      債務人亦得於強制執行程序終結前提起異議之訴，強制執
      行法第14條第2項定有明文。本件被告係執本院98年度司
      拍字第388號拍賣抵押物裁定聲請本院強制執行，經本院
      以98年度司執字第35750號強制執行事件受理在案，該事
      件尚未終結乙節，業如前述，是原告以上開執行名義成立
      前之事由（即債權不成立）對被告提起異議之訴，與前開
      規定相符，應予准許，合先敘明。
（二）原告提起本件訴訟，係主張系爭抵押權係擔保被告之10 0
      萬元借款債權，因被告未交付借款而不成立為其原因事實
      ，被告則以系爭抵押權係擔保原告之子丙○○既有債務，
      非新成立之消費借貸關係置辯。查原告主張之前開事實，
      業據提出系爭100萬元借據1紙為證，觀諸系爭借據之借款
      人為原告簽名蓋章、債權人則為被告簽名，且係載明：「
      茲提供動產、不動產為擔保物...向債權人借到新臺幣100
      萬元正...借款期間：自民國97年10月23日起至民國98年4
      月23日止」等語，苟如被告辯稱原告簽立系爭借據係為擔
      保原告之子丙○○既有積欠之120萬元債務，何以於借據
      上未敘明該等事項？又何以借款金額僅記載100萬元而非
      120萬元？是被告所辯已難遽信。參以被告曾以系爭借據
      向臺灣板橋地方法院對原告提起返還借款之訴，經該院以
      98年度訴字第1118號民事裁定移轉管轄後，由本院98年度
      訴字第585號受理在案，該案件嗣雖經被告撤回，然觀諸
      被告於該案起訴狀中載稱係原告於97年10月23日向其借貸
      100萬元正，有原告簽認之借據可稽，上述借貸關係並有
      原告抵押設定其土地可證等語，業經本院依職權調取本院
      98年度訴字第585號及臺灣板橋地方法院98年度訴字第111
      8號民事案卷核閱無誤，足認原告上開主張，確屬信而有
      徵。
（三）按當事人主張有利於己之事實者，就其事實有舉證之責任
      ，民事訴訟法第277條本文定有明文。原告主張系爭抵押
      權係擔保被告之100萬元借款債權，因被告未交付借款而
      不成立，而被告亦不否認其並未交付100萬元借款，然以
      系爭抵押權係擔保原告之子丙○○既有120萬元債務等語
      為辯，惟此經原告否認，揆諸前揭說明，自應由主張權利
      之抵押權人即被告就抵押債權存在之事實先負舉證之責任
      。被告辯稱丙○○前已積欠120萬元債務，固提出臺灣桃
      園地方法院債權憑證為據，然觀諸該債權憑證之債權人係
      甲○○，並非被告，是以被告所辯稱之120萬元債權債務
      關係，係存在於丙○○與甲○○間，而非丙○○與被告之
      間，自難認被告所辯系爭抵押權係用以擔保丙○○之既有
      120萬元債務等語為可採。此外，被告復未能就其與原告
      間有系爭抵押權擔保之債權存在之事實舉證以實其說，是
      原告主張其與被告間並無債權債務關係存在，洵屬有據。
五、綜上所述，原告主張系爭抵押權所擔保之債權並不存在，為
    有理由，既如前述，從而，原告依強制執行法第14條第2項
    規定提起債務人異議之訴，請求撤銷98年度司執字第35750
    號拍賣抵押物強制執行事件就系爭土地所為之強制執行程序
    ，應予准許。
六、本件事證已臻明確，兩造其餘之攻擊防禦方法及所提之證據
    ，核與判決結果不生影響，爰毋庸一一論述，併此敘明。
七、訴訟費用負擔之依據：民事訴訟法第78條。
中    華    民    國    99    年    3    月    10    日
                  民事第三庭    法  官  尚安雅
以上正本係照原本作成。
如對判決上訴，應於判決送達後20日內向本院提出上訴狀（須附
繕本）。
中    華    民    國    99    年    3    月    12    日
                                書記官  陳文俊

司法院資訊處製作；財團法人民間司法改革基金會備份。
